ACORDAO-COMPLETO-2541274

ACÓRDÃO 1498/2022 ATA 25/2022 - PLENÁRIO

VISTOS, relatados e discutidos estes autos de processo administrativo que tem por objeto anteprojeto de resolução elaborada pela Presidência, com o objetivo de alterar o horário das sessões ordinárias da Primeira e Segunda Câmaras deste Tribunal previsto no art. 135 do RITCU,
ACORDAM os Ministros do Tribunal de Contas da União, reunidos em sessão do Plenário, diante das razões expostas pelo Relator, em:
9.1. aprovar o projeto de resolução anexo;
9.2. encaminhar o texto da resolução aprovada à Seses, determinando-se à referida unidade técnica a adoção das providências cabíveis para a sua implementação;
9.3. arquivar os presentes autos.

Projeto de resolução visando à alteração do art. 135 do RITCU, que dispõe acerca dos horários de realização das sessões ordinárias da Primeira e Segunda Câmaras.

não há.

3. Interessados/Responsáveis: não há.

13.1. Ministros presentes: Ana Arraes (Presidente), Walton Alencar Rodrigues, Benjamin Zymler (Relator), Vital do Rêgo e Antonio Anastasia.
13.2. Ministros-Substitutos convocados: Augusto Sherman Cavalcanti e Marcos Bemquerer Costa.
13.3. Ministros-Substitutos presentes: André Luís de Carvalho e Weder de Oliveira.

BENJAMIN ZYMLER

Por meio do Memorando 2/2022 - GM-BD, datado de 7 de abril de 2022, o Presidente da Segunda Câmara deste Tribunal, Ministro Bruno Dantas, informou à Presidência da Corte que, em reunião administrativa, os Ministros integrantes daquele órgão fracionário "consideraram mais conveniente para o adequado funcionamento dos trabalhos que as sessões daquele colegiado continuem ocorrendo às terças-feiras às 10h30, conforme proposto pelo Ministro Raimundo Carreiro em comunicado datado de 13/10/2020 e adotado desde 20/10/2020".
2.	Ato contínuo, Sua Excelência requereu a adoção das providências administrativas necessárias à efetivação da medida.
3.	Em despacho datado de 13 de abril de 2022, a Chefe de Gabinete da Presidência ponderou que "o pleito da Segunda Câmara desta Corte trata de matéria disciplinada regimentalmente, no art. 135, acerca dos horários de realização das sessões ordinárias da Primeira e da Segundas câmaras", razão pela qual propôs o encaminhamento do pleito à minha consideração, tendo em vista a relatoria do TC-Processo 033.854/2018-1, que trata da proposta de revisão do Regimento Interno desta Corte oriunda da Comissão de Regimento.
4.	Por meio de comunicação realizada ao Plenário, em sessão realizada no dia 27/4/2022, submeti ao colegiado projeto de resolução visando à alteração do art. 135 do Regimento Interno deste Tribunal, com proposta de abertura de prazo de sete dias para recebimento de emendas dos Ministros ou sugestões dos Ministros-Substitutos e da Procuradora-Geral junto a este Tribunal, nos termos do art. 75 do RITCU.
5.	Ultrapassado o prazo fixado, não houve o oferecimento de emendas e/ou sugestões, retornando os autos conclusos para apreciação e julgamento.
	É o Relatório.

não há

Não atuou.

ADMINISTRATIVO. PROJETO DE RESOLUÇÃO. PROPOSTA DE ALTERAÇÃO DO HORÁRIO DAS SESSÕES ORDINÁRIAS DA PRIMEIRA E SEGUNDA CÂMARAS DO TRIBUNAL PREVISTO NO ART. 135 DO RITCU. ACOLHIMENTO DA PROPOSTA. APROVAÇÃO DO PROJETO DE RESOLUÇÃO.

ADMINISTRATIVO (ADM)

Senhores Ministros, o artigo 135 do Regimento Interno do Tribunal de Contas da União (RITCU) estabelece que "as sessões ordinárias da Primeira e Segunda câmaras realizar-se-ão às terças-feiras, com início às 15 horas e às 16 horas, respectivamente".
2.	Tem-se, assim, que a proposta formulada pelos integrantes da Segunda Câmara - de alteração/manutenção do horário das sessões ordinárias para as terças-feiras, com início às 10h30 - depende da alteração da redação estabelecida no mencionado dispositivo regimental, ensejando, portanto, a edição de anteprojeto de resolução com o objetivo de alterar o horário da realização das sessões ordinárias de ambos os colegiados.
3.	O caput do artigo 73 da CF/1988 estabelece que "o Tribunal de Contas da União, integrado por nove Ministros, tem sede no Distrito Federal, quadro próprio de pessoal e jurisdição em todo o território nacional, exercendo, no que couber, as atribuições previstas no art. 96".
4.	Entre as atribuições previstas no art. 96 da CF/1988, encontra-se a da auto-organização ou poder de autogoverno, que consiste na possibilidade de este Tribunal, por simetria constitucional com o Poder Judiciário, "eleger seus órgãos diretivos e elaborar seus regimentos internos, com observância das normas de processo e das garantias processuais das partes, dispondo sobre a competência e o funcionamento dos respectivos órgãos jurisdicionais e administrativos"  (art. 96, I, alínea "a" da CF/1988 - grifos acrescidos) .
5.	Tal entendimento foi corroborado pela Lei Orgânica do Tribunal de Contas da União (Lei 8.443/1992) , que, particularmente em relação ao funcionamento dos seus órgãos jurisdicionais, fixou o seguinte:
"Art. 66. O Plenário do Tribunal de Contas da União, dirigido por seu Presidente, terá a competência e o funcionamento regulados nesta Lei e no seu Regimento Interno.
Art. 67. O Tribunal de Contas da União poderá dividir-se em Câmaras, mediante deliberação da maioria absoluta de seus ministros titulares.
§ 1°. Não será objeto de deliberação das Câmaras matéria da competência privativa do Plenário, a ser definida no Regimento Interno.
§ 2°. A competência, o número, a composição, a presidência e o funcionamento das Câmaras serão regulados no Regimento Interno.
Art. 68. O Tribunal fixará, no Regimento Interno, os períodos de funcionamento das sessões do Plenário e das Câmaras e o recesso que entender conveniente, sem ocasionar a interrupção de seus trabalhos."  (grifos acrescidos) .
6.	Como se vê, tanto a divisão em Câmaras, quanto a sua competência, o seu número, a sua composição, a presidência e o seu funcionamento foram delegados ao regimento interno do Tribunal, não tendo havido, neste particular, qualquer fixação de parâmetros normativos, seja pela lei, seja pela Constituição Federal.
7.	De tanto, resulta que o Tribunal poderá dispor livremente acerca do funcionamento dos seus órgãos jurisdicionais, podendo fixar o dia e o horário que melhor atenda à conveniência dos seus integrantes e que permita o livre exercício das prerrogativas processuais por parte dos seus jurisdicionados.
8.	Posto isso, mediante consulta aos regimentos internos do Supremo Tribunal Federal (STF) , do Superior Tribunal de Justiça (STJ) e do Tribunal Superior do Trabalho (TST) , verifiquei, em relação ao dia e ao horário das sessões de julgamento, o seguinte, respectivamente:
RISTF
"Art. 122. Haverá sessões ordinárias, do Plenário e das Turmas, nos dias designados, e extraordinárias, mediante convocação.
Art. 123. As sessões ordinárias do Plenário terão início às 14 horas e terminarão às 18 horas, com intervalo de trinta minutos, podendo ser prorrogadas sempre que o serviço o exigir.
§ 1º. As sessões ordinárias das Turmas terão início às 14 horas e terminarão às 18 horas, com intervalo de trinta minutos, podendo ser prorrogadas sempre que o serviço o exigir.
§ 2º. As sessões extraordinárias terão início à hora designada e serão encerradas quando cumprido o fim a que se destinem."  (grifos acrescidos) .
RISTJ
"Art. 148. O Plenário reúne-se, mediante convocação do Presidente, quando houver matéria em pauta.
Parágrafo único. Haverá sessão da Corte Especial, de Seção ou de Turmas nos dias designados e, extraordinariamente, mediante convocação especial.
Art. 150. As sessões ordinárias começarão às quatorze horas, podendo ser prorrogadas após as dezoito horas, sempre que o serviço o exigir."  (grifos acrescidos) .
RITST
"Art. 125. As sessões do Tribunal Pleno, do Órgão Especial, das Seções Especializadas e das Turmas realizar-se-ão, ordinária e extraordinariamente, por convocação do Presidente do Tribunal ou das Turmas, com a presença de todos os Ministros, ressalvadas as hipóteses excepcionais de férias, licenças ou afastamentos, previamente comunicados à Presidência do respectivo colegiado e à Secretaria, para os procedimentos cabíveis.
[...]
§ 3º. Os Ministros comparecerão na hora designada para o início da sessão e não se ausentarão antes do seu término, salvo quando autorizados."  (grifos acrescidos) .
9.	Da análise do texto dos regimentos internos ora transcritos, extrai-se que o STF e o STJ optaram por fixar tão somente o horário das sessões de julgamento (início às 14 horas e término às 18 horas, com possibilidade de prorrogação, sempre que o serviço exigir) . Já o TST houve por bem não fixar nem dia e nem horário no seu regimento interno, optando pela necessidade de convocação do Presidente do Tribunal ou dos órgãos fracionários, a quem competirá designar, previamente, o dia e o horário das sessões de julgamento.
10.	No âmbito deste Tribunal, considerando-se a tradição nos seus julgamentos, as suas peculiaridades e a natureza do pleito formulado pelos integrantes da Segunda Câmara, entendi ser mais conveniente a fixação, no regimento interno da Corte, apenas do dia das sessões ordinárias de julgamento da Primeira e Segunda Câmaras, ficando o estabelecimento do respectivo horário de funcionamento ao alvedrio dos seus respectivos membros, mediante proposta a ser submetida à apreciação pelo Presidente de cada órgão fracionário.
11.	Daí a redação proposta no projeto de resolução ora submetido à apreciação e à análise deste Plenário, a saber:
"Art. 135. As sessões ordinárias da Primeira e Segunda câmaras realizar-se-ão às terças-feiras, em horário previamente designado por seus membros, mediante proposta encaminhada pelo Presidente do colegiado."
	Ante o exposto, VOTO por que o Tribunal adote a deliberação que ora submeto à apreciação deste Colegiado.
TCU, Sala das Sessões, em 29 de junho de 2022.
BENJAMIN ZYMLER 
Relator